【裁判字號】    89,易,2443
【裁判日期】    901004
【裁判案由】    詐欺
【裁判全文】
臺灣臺南地方法院刑事判決                        八十九年度易字第二四四三號
    公  訴  人  臺灣台南地方法院檢察署檢察官
    被      告  戊○○
右列被告因詐欺案件，經檢察官提起公訴（八十九年度偵字第七一七五號)，本院判
決如左：
    主  文
戊○○連續幫助意圖為自己不法之所有，以詐術使人將本人之物交付，處有期徒刑肆
月，如易科罰金，以參佰元折算壹日。
    事  實
一、戊○○明知姓名、年籍均不詳，綽號為「尤先生」之成年男子欲意圖為自己不法
    之所有，虛設行號詐騙他人，竟基於幫助之概括犯意，自民國八十八年十二月二
    十四日起，接受「尤先生」之勸說，由戊○○出名承租丁○○所有位於高雄市○
    鎮區○○街九十一號店面，在上址虛設「統鑫企業行」，並由戊○○出名擔任「
    統鑫企業行」之名義負責人，連續於八十九年一月二十七日及八十九年二月十日
    分別由戊○○向玉山商業銀行前鎮分行及板信銀行前鎮分行申請支票，嗣前開支
    票請領後，連同支票印鑑章均交付「尤先生」使用，「尤先生」則每月給付戊○
    ○新台幣（下同）二萬元充作報酬及戊○○看僱「統鑫企業行」之薪資。「尤先
    生」於取得前開支票後，連續於八十九年三月三十日及四月三日，以「統鑫企業
    行負責人戊○○」名義，向嘉義市○○路七四六號之乙○○○股份有限公司（下
    簡稱長岡公司）訂購肥料一批，使長岡公司陷於錯誤，依約交付上開肥料至「白
    毛」指定之台南縣歸仁鄉○○路○段八二之七號處所，向長岡公司詐購價值共計
    十五萬五千五百元之肥料，並於八十九年四月三日交付戊○○名義之支票予長岡
    公司，惟上開支票經屆期提示，因存款不足遭拒絕付款。經長岡公司前往前開送
    貨地址及統鑫企業行地址查看，竟已人去樓空，長岡公司始知受騙。
二、案經長岡公司告訴台灣台南地方法院檢察署檢察官偵查起訴。
    理  由
一、訊據被告戊○○固不否認擔任「統鑫企業行」之名義負責人，並曾向玉山商業銀
    行、板信商業銀行申請支票供「尤先生」使用之事實，惟矢口否認有何詐欺犯行
    ，辯稱：伊不認識告訴人，未向告訴人訂貨、收受貨物；八十九年三月下旬伊自
    台北返回高雄時，「統鑫企業行」已人去樓空，伊並未詐欺他人，本身亦為受害
    人云云。經查：(1)被告戊○○於八十九年一月二十七日及八十九年二月十日分別
    向玉山商業銀行前鎮分行及板信商業銀行前鎮分行申請開立支票存款帳戶，並請
    領支票一節，業據渠於本院調查時坦承不諱，而上開玉山商業銀行支票存款帳戶
    於八十九年六月二日經公告拒絕往來，且一年內存款不足退票次數高達七十六次
    ，另板信商業銀行於八十九年六月二日經公告拒絕往來等情，此有玉山商業銀行
    前鎮分行於八十九年十二月一日玉前鎮（存）字第八九００九四五號函及檢附明
    細資料、板信銀行八十九年七月二十四日板信前鎮字第十五號函及檢附之支票影
    本在卷可稽。而被告於本院調查時亦自承：「（問：統鑫企業行的生意如何？）
    好的時候，一天營業額三、四千元」等語（詳本院九十年六月十一日訊問筆錄）
    ，然以統鑫企業行之經營規模以觀，被告於二個月間連續向玉山商業銀行及板信
    銀行申領支票使用，實啟人疑竇。(2)再者，被告自承對於「尤先生」之真實姓名
    、地址等資料均不知悉，復不悉「尤先生」之經濟狀況，竟猶聽信「尤先生」所
    言，於與「尤先生」相識之翌日即同意擔任「統鑫企業行」之名義負責人，並對
    「統鑫企業行」之資力不甚清楚之情況下，又應「尤先生」之要求，以自己名義
    所設立之商號開設支票存款帳戶並申領支票，復又將關乎自己債信之支票連同印
    鑑章供「尤先生」使用等情，在在均與常情有違。(3)另被告於八十九年三月下旬
    自台北返回高雄時，即已發現「統鑫企業行」店址已人去樓空，其所申領之支票
    亦已不翼而飛，然被告竟未向銀行申請掛失止付，亦未報警處理，亦與常情不合
    。綜上所述，被告對於「尤先生」擬利用「統鑫企業行」及所申領之支票供非法
    用途，當有所認識自明，而其所參與者，係詐欺犯罪構成要件以外之行為，亦應
    以從犯論之，是被告辯稱：伊係被害人，並未詐欺他人云云，顯係避重就輕之詞
    ，不足採信。本件事證明確，被告犯行洵堪認定，應依法論科。
二、按凡以自己犯罪意思而參與犯罪，無論其所參與者是否為犯罪構成要件之行為，
    皆為正犯，其以幫助他人犯罪之意思而參與者，又必以犯罪構成要件以外之行為
    為限，始為從犯，故從犯之認定：（一）主觀方面，須有幫助他人犯罪之意思，
    （亦即非有自己犯罪之意思）。（二）客觀方面，須所加工者乃構成要件以外之
    行為，（亦即幫助他人犯罪之行為）。查被告明知「尤先生」欲意圖為自己不法
    之所有，虛設公司行號向不特定廠商詐騙財物，竟同意擔任其所虛設行號「統鑫
    企業行」之負責人及申請支票帳戶供其詐欺之用，核被告所為，係犯刑法第三十
    條第一項、第三百三十九條第一項之幫助詐欺罪，檢察官認被告與「尤先生」間
    為有犯意之聯絡及行為之分擔，應論以共同正犯。惟查共同正犯需參與者之間有
    犯意之聯絡及行為之分擔，亦即對於犯罪之具體內容之全部或一部應有所認知。
    本件訊據告訴人長岡公司之代理人甲○○稱：自稱「戊○○」之人係打電話至伊
    公司訂貨等語（詳本院八十九年十月三十一日訊問筆錄），且證人即送貨至台南
    縣歸仁鄉○○路○段八二之七之司機丙○○亦到庭證稱：「（問：送貨到台南縣
    歸仁鄉○○路○段八二之七號見到自稱戊○○的，是否在庭被告？）不是，沒見
    過在庭被告」等語（詳前開八十九年十月三十一日訊問筆錄），是尚無積極之證
    據足證被告與「尤先生」就如何具體詐欺長岡公司，有犯意之聯絡及行為之分擔
    ，因而公訴意旨尚有未洽，附此敘明。又被告多次申領玉山商業銀行、板信商業
    銀行之支票供「尤先生」使用，時間緊接，所犯罪名相同，顯係基於概括犯意反
    覆為之，為連續犯。爰審酌被告竟為圖利，竟願充當人頭虛設行號及申請支票帳
    戶供他人持以行騙之用，危害社會交易秩序非輕，及其犯罪後態度等一切情狀，
    量處如主文所示之刑，並諭知易科罰金之折算標準，以示懲儆。
據上論斷，應依刑事訴訟法第二百九十九條第一項前段、第五十六條、第三百三十九
條第一項、第三十條第一項、第四十一條第一項前段、罰金罰鍰提高標準條例第一條
前段、第二條，判決如主文。
本案經檢察官許鈺茹到庭執行職務。
中      華      民      國    九十      年      十      月      四      日
                                        台灣台南地方法院刑事第一庭
                                            法  官  鄭  燕  璘
右正本證明與原本無異。
如不服本判決，應於判決送達後十日內，向本院提起上訴狀。
                                            書記官  田  富  蓉
中      華      民      國    九十      年      十      月      九      日
附錄本案論罪科刑法條全文：
刑法第三百三十九條：
  意圖為自己或第三人不法之所有，以詐術使人將本人或第三人之物交付者，處五年
  以下有期徒刑、拘役或科或併科一千元以下罰金。
  以前項方法得財產上不法之利益或使第三人得之者，亦同。
  前二項之未遂犯罰之。


司法院資訊處製作；財團法人民間司法改革基金會備份。
